【裁判字號】    98,訴,1417
【裁判日期】    981126
【裁判案由】    分割共有物
【裁判全文】
臺灣板橋地方法院民事判決              98年度訴字第1417號
原      告  辛○○
訴訟代理人  林炳煌律師
被      告  丙○○
兼訴訟代理人丁○○
被      告  庚○○○
被      告  戊○○
被      告  己○
被      告  乙○○
兼訴訟代理人甲○○
被      告  壬○○
被      告  癸○○
上列當事人間請求分割共有物事件，經本院於民國98年11月12日
言詞辯論終結，判決如下：
    主  文
兩造共有坐落台北縣土城市○○段八八九號土地，面積二百八十
六平方公尺，應予變價分割，並按如附表所示應有部分之比例分
配價金。
訴訟費用由被告丁○○、丙○○各負擔百分之十；被告庚○○○
、戊○○、壬○○各負擔百分之七；被告己○負擔百分之六；被
告甲○○、乙○○各負擔百分之三；被告癸○○負擔百分之一，
餘由原告負擔。
    事實及理由
一、程序方面：
    本件被告庚○○○、戊○○、己○、甲○○、乙○○、壬○○未於最後言詞辯論期日到場，核無民事訴訟法第386條各
    款所列情形，爰依原告聲請，由其一造辯論而為判決。
二、原告主張：
    坐落台北縣土城市○○段889號土地（面積286平方公尺，下
    稱系爭土地）為兩造所共有（應有部分如附表所示），肇於
    兩造對於系爭土地使用方法意見不同，影響共有物之使用，
    又無法達成分割協議，爰依民法第823條規定提起本訴，請
    求將附圖所示A部分分歸原告所有，B部分分歸被告共有等情
    。併為聲明：兩造共有系爭土地准予分割，如附圖所示A部
    分分歸原告所有；B部分分歸被告共有。
三、被告丁○○、丙○○、庚○○○、戊○○、己○、壬○○（
    下稱被告黃金祥等6人）抗辯：被告黃金祥等6人同意保持共
    有，但不同意與被告甲○○、乙○○、癸○○保持共有。被
    告黃金祥等6人希望可以分在靠近同段890號土地部分，但如
    被告甲○○、乙○○要求分得最靠近同段890號土地部分，
    被告丁○○等6人亦同意分得緊臨甲○○、乙○○部分。惟
    就被告癸○○應分得部分，肇於分得土地完整性，不同意在
    劃在其等分得部分緊臨同段885號土地一側，亦不同意價購
    等語。併為答辯聲明：原告之訴駁回。
四、被告甲○○、乙○○（下稱被告甲○○等2人）抗辯：被告
    甲○○等2人同意保持共有，但不同意與被告丁○○等6人及
    被告癸○○保持共有。被告甲○○等2人希望可以分在靠近
    同段890號土地部分。惟就被告癸○○應分得部分，肇於分
    得土地完整性，不同意在劃在其等分得部分緊臨同段885號
    土地一側等語。併為答辯聲明：原告之訴駁回。
五、被告癸○○抗辯：對傳令分割方式並無特別意見，雖然可分
    得坪數較小，但如以原物分割，希望可較臨道路等語。併為
    答辯聲明：原告之訴駁回。
六、按各共有人，得隨時請求分割共有物。但因物之使用目的不
    能分割或契約訂有不分割之期限者，不在此限；共有物之分
    割，依共有人協議之方法行之。分割之方法，不能協議決定
    ，或於協議決定後因消滅時效完成經共有人拒絕履行者，法
    院得因任何共有人之聲請，命為下列之分配：(一)以原物分配
    於各共有人。但各共有人均受原物之分配顯有困難者，得將
    原物分配於部分共有人。(二)原物分配顯有困難時，得變賣共
    有物，以價金分配於各共有人；或以原物之一部分分配於各
    共有人，他部分變賣，以價金分配於各共有人。以原物為分
    配時，如共有人中有未受分配，或不能按其應有部分受分配
    者，得以金錢補償之。以原物分配時，因共有人利益或其他
    必要情形，得就共有物之一部分仍維持共有，民法第823條
    第1項、第824條第1、2、3項分別定有明文。本件原告主張
    ：系爭土地為兩造共有，應有部分如附表所示等情，已據原
    告提出與其所述相符之土地登記謄本為證，被告對於上情亦
    不爭執，應信原告之主張為真。查系爭土地之地目為「建」
    ，並無因物之使用目的不能分割情形（經本院依職權函詢台
    北縣板橋地政事務所，經於98年7月13日以北縣板地測字第
    0980011086號函覆「系爭土地位使用分區為「一般農業區」
    ，使用地類別為「甲種築用地」，該類土地無土地法第31條
    最小面積單位之分割限制。），兩造亦未定有不分割之期限
    ，則原告依首揭規定，請求裁判分割系爭土地，即無不合，
    應予准許。
七、裁判分割共有物訴訟，為形式之形成訴訟，其事件本質為非
    訟事件，故法院定共有物之分割方法，應斟酌當事人之聲明
    、共有物之性質、經濟效用及全體共有人之利益等公平決之
    ，不受當事人聲明之拘束，先此敘明。另按分割共有物，以
    消滅共有關係為目的。法院裁判分割共有土地時，除因該土
    地內部分土地之使用目的不能分割（如為道路）或部分共有
    人仍願維持其共有關係，應就該部分土地不予分割或准該部
    分共有人成立新共有關係外，應將土地分配於各共有人單獨
    所有（最高法院69年台上字第1831號判例意旨參照）。查：
  (一)本件被告丁○○等6人間仍願維持共有；被告甲○○等2人間
    亦願維持共有，承前述，固無不可。惟被告9人間則無維持
    共有之意願。準此，原告提出分割方案（即附圖所示A部分
    分歸原告取得；B部分分歸被告9人共有），既違反被告意願
    ，任意創設被告9人間成立新共有關係，自無可採。
  (二)又系爭土地之地目為「建」；使用分區「一般農業區」；使
    用地類別「甲種建築用地」，面積286平方公尺，有土地登
    記謄本在卷可佐；再依本院現場履勘之結果：系爭土地上並
    無任何建物，其上雜草叢生，對外亦無直接毗鄰道路，最近
    聯絡柏油道路乃經過附圖所示同段885號土地，始得連接道
    路（詳卷附複丈成果圖）；且依卷附複丈成果圖所示，系爭
    土地之面積較近似正方形，是其邊長比例約16.9公尺左右。
    經本院審酌，倘以原物分割方式，並均按臨近同段885號土
    地比例直線分割。以原告及被告黃金祥等6人，應有部分比
    例折算結果，可分得面積各約為136.8714平方公尺（286*67
    /140）；130.7429平方公尺（286*(1/10+1/10+1/15+1/15+8
    /140+1/15)，固均稱完整，且臨近同段885號土地寬度可達
    約7、8公尺。惟被告甲○○等2人部分，按應有部分比例折
    算結果，可分得面積約16.3428平方公尺，則以直線分割結
    果，臨近同段885號土地寬度僅約0.96公尺，其寬度尚容不
    下一輛小型房車通行，恐難期可達充分利用之結果，但既未
    違背其等意願，本亦無妨。然被告癸○○部分，按應有部分
    比例折算結果，可分得面積僅2.0429平方公尺，倘直線分割
    結果，臨近同段885號土地寬度僅0.12公尺，實際上無法利
    用，加以既無任何土地共有人願退縮臨同段885號土地寬度
    ；無任何共有人願與被告癸○○保持共有；亦無任何共有人
    願以金錢補償方式為之（即將原物分配於被告癸○○以外之
    共有人，共有人則以金錢補償被告癸○○）等情，經本院調
    查結果，認為慮及系爭土地之經濟效用及全體土地共有人之
    利益，應將系爭土地以變價之方式為適宜之分割方法，並分
    別按兩造應有部分分配變賣後之價金。
八、末查，分割共有物訴訟為形式之形成訴訟，法院既不受原告
    聲明分割方案之拘束，故如准予裁判分割，原告之訴即有理
    由，自無敗訴之問題。又裁判分割共有物訴訟為固有必要共
    同訴訟，共有人縱然同意分割，只要不同意原告主張之分割
    方案，即必須被列為被告而應訴，故被告之抗辯自為伸張或
    防衛權利所必要。且兩造均因本件裁判分割而同霑利益，故
    本院認於裁判分割共有物訴訟，於法院准予分割，原告之訴
    為有理由時，仍應由兩造分別依系爭土地應有部分比例分擔
    訴訟費用較符公平原則，附此敘明。
據上論結，本件原告之訴為有理由，依民事訴訟法第385條第1項
前段、第78條、第85條第1項後段、第80條之1 ，判決如主文。
中    華    民    國    98    年    11    月    26    日
                  民事第一庭    法  官  黃信滿
以上正本係照原本作成
如對本判決上訴，須於判決送達後20日內向本院提出上訴狀
中    華    民    國    98    年    11    月    26    日
                                書記官  林月蓉
附表：
一、原告應有部分一百四十分之六十七。
二、被告丁○○、丙○○應有部分各十分之一。
三、被告庚○○○、戊○○、壬○○應有部分各十五分之一。
四、被告己○應有部分一百四十分之八。
五、被告甲○○、乙○○應有部分各三十五分之一。
六、被告癸○○應有部分一百四十分之一。

司法院資訊處製作；財團法人民間司法改革基金會備份。
